【裁判字號】    99,交抗,616
【裁判日期】    990722
【裁判案由】    聲明異議
【裁判全文】
臺灣高等法院臺中分院刑事裁定         99年度交抗字第616號
抗 告 人即
原處分機關  交通部公路總局臺中區監理所彰化監理站
代  表  人  高東寶
受處分人即
異  議  人  甲○○
上列抗告人因受處分人違反道路交通管理處罰條例聲明異議案
件，不服臺灣彰化地方法院中華民國99年6月17日所為裁定（99
年度交聲字第590號）提起抗告，本院裁定如下：
    主  文
抗告駁回。
    理  由
一、抗告人即原處分機關交通部公路總局臺中區監理所彰化監理
    站（下稱抗告人）抗告意旨略以：檢察官於緩起訴處分期間
    命受處分人向指定之公益團體、地方自治團體或社區提供70
    小時之義務勞務，並非刑法所定刑罰之種類，且緩起訴係檢
    察官所為之處分，並非由法院依法定程序而為，與刑罰優先
    於行政罰適用之理由不符；又按道路交通管理處罰條例第35
    條第8項規定：前項駕駛人，同時違反刑事法律者，經裁判
    確定處以罰金低於本條例第92條第3項所訂最低罰鍰基準規
    定者，應依本條例裁決繳納不足最低罰鍰之部分；本件緩起
    訴處分僅命受處分人即異議人甲○○（下稱受處分人）提供
    70小時之勞務。原裁定撤銷4萬5千元部分之裁罰，且就此部
    分為不罰之裁定，即與道路交通管理處罰條例第35條第8項
    規定之意旨不符等情詞，對原裁定關於撤銷罰鍰處分改為不
    罰部分，提起抗告，指摘原裁定此部分不當。
二、抗告人原處分意旨略以：受處分人於民國96年8月31日14時
    50分許，飲酒後駕駛車牌號碼SR2-296號輕型機車，行經彰
    化市○○路○段106號前路口時，因「酒後駕車，經測得呼氣
    所含酒精濃度值達每公升0.97毫克，超過標準值」之違規，
    經警製單舉發，嗣原處分機關以彰監四字第裁00-000000000
    號裁決書，依違反道路交通管理處罰條例第35條第1項第1款
    之規定，裁處受處分人罰鍰4萬5千元，並吊扣駕駛執照12個
    月、施以道安講習，應無不合云云。
三、受處分人原聲明異議意旨略以：受處分人已於97年2月由彰
    化地方法院檢察署檢察官為緩起訴處並定緩起訴期間2年，
    而其已服社區服務70小時，本於一事不二罰，爰請鈞院撤銷
    原處分關於罰鍰部分等語。
四、按行政罰法第26條第1項規定：「一行為同時觸犯刑事法律
    及違反行政法上義務規定者，依刑事法律處罰之。但其行為
    應處以其他種類行政罰或得沒入之物而未經法院宣告沒收者
    ，亦得裁處之。」此條項係為一事不二罰之明文立法，究其
    立法目的，乃在於一行為同時觸犯刑事法律及違反行政法上
    義務規定時，由於刑罰與行政罰同屬對不法行為之制裁，而
    刑罰之懲罰作用較強，故依刑事法律處罰，即足資警惕時，
    即無一事二罰而再處行政罰之必要，且刑事法律處罰，由法
    院依法定程序為之，較符合正當法律程序，應予優先適用。
    但罰鍰以外之沒入或其他種類行政罰，因兼具維護公共秩序
    之作用，為達行政目的，行政機關仍得併予裁處，故為第一
    項但書規定。亦即一行為同時觸犯刑事法律及違反行政法上
    義務規定時，由於刑罰與行政罰同屬對不法行為之制裁，而
    刑罰之懲罰作用較強，故依刑事法律處罰，即足資警惕時，
    實無再重複處行政罰之必要。但罰鍰以外之沒入或其他種類
    行政罰，因兼具維護公共秩序之作用，為達行政目的，行政
    機關仍得併予裁處。另按同條第2項規定：「前項行為如經
    不起訴處分或無罪、免訴、不受理、不付審理之裁判確定者
    ，得依違反行政法上義務規定裁處之。」亦即，行為人之同
    時觸犯刑事法律及行政法上義務之行為，若就刑事部分已為
    不起訴處分、無罪、免訴、不受理、不付審理之裁判確定者
    ，則無上開立法理由所述行為已受刑事處罰，不應就同次行
    為而受二次處罰，且因刑事程序比行政裁罰程序更符合正當
    法律程序要求而應以刑事處罰優先之疑慮，是故行為人既未
    受刑事制裁不生一事二罰之問題，則對於該行為於刑事不處
    罰裁判確定後，處以行政裁罰乃屬合法，蓋刑事法義務之違
    反與行政法上義務之違反並非全然相當。惟對於上開條文適
    用所生疑義者，係為檢察官以一定負擔為條件而對受處分人
    所為之緩起訴處分，是否該當於行政罰法第26條第2項規定
    所指未處以刑事處罰之意涵，而得於緩起訴猶豫期間屆滿後
    再為行政裁罰，對此應採否定見解。蓋依文義解釋，行政罰
    法第26條第2項僅明文列舉得再為行政裁罰之事由僅有不起
    訴處分、無罪、免訴、不受理、不付審理裁判確定之5種類
    型，且無概括條款規定其他得與上述五種刑事裁定等量齊觀
    之類型，是基於「明示其一排斥其他」之法理，不應擴張解
    釋包含緩起訴處分確定之類型。其次，依據緩起訴處分制度
    之本質，為介於起訴及微罪職權不起訴間之緩衝制度設計，
    其具體效力依刑事訴訟法第260條規定，於緩起訴處分期間
    屆滿未經撤銷者，非有同條第1款或第2款情形之一者，不得
    對於同一案件再行起訴，即學理上所稱實質確定力，足見在
    緩起訴期間內，尚無實質確定力可言，故觸犯刑事法律之犯
    罪行為符合緩起訴要件者，雖經檢察官為緩起訴處分而暫緩
    起訴，然仍係認被告有犯罪嫌疑，始予暫緩起訴，並得課被
    告予一定之負擔或指示，此與不起訴處分係因犯罪嫌疑不足
    或其他原因，不得附條件或負擔，仍顯有不同，故緩起訴處
    分與不起訴處分之性質有異，行政罰法第26條第2項規定既
    未明列緩起訴處分在內，自不宜擴張解釋。再者，就依附負
    擔之緩起訴處分對受處分人產生之法律效果，檢察官依刑事
    訴訟法第253條之2第2項規定為緩起訴處分，課以被告金錢
    給付、勞務提供及處遇措施者，此等處分名義上雖非刑罰，
    仍是一種特殊的處遇措施，性質上已係實質的制裁，造成被
    告財產減少、自由及人性尊嚴限制或義務增加等權利生不利
    的影響，是此類「特殊的處遇措施」性質上當屬干預人民自
    由之處分，實與刑事制裁無異。足見，行政罰法第26條第2
    項規定所指未處以刑事處罰之意涵，並不包括檢察官以一定
    負擔為條件而對受處分人所為之緩起訴處分，至為明確。
五、次按道路交通管理處罰條例第35條第8項固規定：「前項汽
    車駕駛人，經裁判確定處以罰金低於本條例第92條第3項所
    訂最低罰鍰基準規定者，應依本條例裁決繳納不足最低罰鍰
    之部分。」但該條項係94年12月28日增訂，並於95年3月1日
    施行，對照行政罰法第26條關於一事不二罰之規定，係於94
    年2月5日公布，於95年2月5日施行，顯見該項規定之立法目
    的，應係考量適用行政罰法第26條後，在酒後駕車違規應受
    刑事處罰者，刑罰罰金額度低於行政罰鍰之流弊，而特別立
    法補繳差額之情形。而條文既明定「經裁判確定處以罰金」
    之情形，自應以上開條文界定之範圍為限，不得恣意擴張適
    用而侵害人民之財產權，故在酒後駕車違規應受刑事處罰，
    而經法院判處有期徒刑、拘役，並宣告緩刑及向公庫支付一
    定之金額或向指定之公益團體、地方自治團體或社區提供義
    務勞務，或經檢察官為緩起訴處分，而命被告向公庫或指定
    之公益團體、地方自治團體支付一定之金額，或向指定之公
    益團體、地方自治團體或社區提供義務勞務等情形，應均無
    上開道路交通管理處罰條例第35條第8項之適用，否則即有
    違行政法上之「法律保留原則」。此與行政罰法第26條具體
    適用產生疑義，本院所持因緩起訴處分並命被告為一定負擔
    行為，性質上可謂實質之制裁，且造成被告權利受限制之影
    響，而認定係「實質刑事法律處罰」，有行政罰法第26條第
    1項「一事不二罰」規定適用之見解，並未逾越「法律保留
    原則」，亦未因而侵害人民之財產權者，並不相同。
六、經查：
(一)、本件受處分人駕駛SR2-296號輕型機車，於96年8月31日下午
    14時50分許，行經彰化市○○路○段106號前路口時，因酒後
    駕車，經測得呼氣所含酒精濃度值達每公升0. 97毫克之違
    規，經彰化縣警察局警員，以彰縣警交字第I00000000號舉
    發違反道路交通事件通知單舉發違規等情，固為受處分人所
    不爭執，並有彰化縣警察局舉發違反道路交通管理事件通知
    單通知聯影本附卷可稽（原審卷第7頁參照），惟受處分人
    因此一酒後駕車行為，同時觸犯刑法第185條之3之不能安全
    駕駛動力交通工具罪，已另經臺灣彰化地方法院檢察署檢察
    官以97年度偵字第939號為緩起訴處分在案，並於處分書中
    載明緩起訴期間為2年，受處分人應於收受該署檢察官執行
    緩起訴處分命令通知書後，1年內向指定之公益團體、地方
    自治團體或社區提供70小時之義務勞務。受處分人業已履行
    上開緩起訴處分所附條件，且緩起訴期滿未據撤銷等情，有
    臺灣高等法院被告前案紀錄表、緩起訴處分書各一份附卷可
    稽。（原審卷第9頁、第8頁參照）是以，受處分人因飲用酒
    類其呼氣所含酒精濃度超過法定標準而駕駛車輛之違規事實
    ，應堪認定。
(二)、本件受處分人既因緩起訴處分而負有於一定期間內，向指定
    之公益團體、地方自治團體或社區提供70小時之義務勞務，
    如有違反，即有受刑事訴訟法第253條之3第1項第3款規定之
    緩起訴處分被撤銷之不利益；而如其確實遵守並履行各項緩
    起訴條件，除有刑事訴訟法第260條所定情形之一發生者，
    就同一案件即無再遭受刑事訴追之虞。從而，受處分人所提
    供之義務勞務，雖非屬刑法第32條至第34條之刑罰範圍，但
    其既造成受處分人義務增加，性質上亦屬干預人民自由之處
    分，即具有實質刑罰之性質，與刑事制裁無異，應有行政罰
    法第26條第1項規定之適用，不應就同一行為再受行政罰鍰
    。又雖依道路交通管理處罰條例第35條第8項之規定，倘駕
    駛人所支付之緩起訴處分金，未達道路交通管理處罰條例第
    92條第3項所定最低罰緩基準規定者，固須補繳不足最低罰
    緩之部分，惟本件緩起訴處分係令受處分人向指定之機關提
    供70小時之義務勞動服務，並非命給付金錢，無比較基準，
    即不生前揭條項補繳罰金不足最低罰鍰之差額問題。
(三)、綜上，抗告人予以裁處罰鍰4萬5千元部分，顯屬於法有違。
    經原審法院調查後，就原處分關於罰鍰4萬5千元部分，認依
    行政罰法第26條第1項前段規定，既依刑事法律處罰之，已
    無再依上開道路交通管理處罰條例第35條第1項第1款裁處行
    政罰鍰之餘地，而予以撤銷，並另為不罰之諭知，本院經核
    並無違誤。抗告意旨徒憑上開理由，執以指摘原裁定此部分
    不當，並無理由，應予駁回。
七、據上論結，應依道路交通管理處罰條例第89條、道路交通案
    件處理辦法第26條、刑事訴訟法第412條，裁定如主文。
中    華    民    國    99    年    7    月    22     日
            刑事第五庭    審判長法  官  趙  春  碧
                                法  官  何  秀  燕
                                法  官  林  宜  民
以上正本證明與原本無異。
不得抗告。
                                書記官  陳  文  琴
中    華    民    國    99    年    7    月    22     日

司法院資訊處製作；財團法人民間司法改革基金會備份。
